臺灣高等法院刑事裁定　　　　　　　　　94年度毒抗字第32號
抗　告　人　臺灣基隆地方法院檢察署檢察官
被　　　告　甲○○
上列抗告人因被告違反毒品危害防治條例案件，不服臺灣基隆地
方法院中華民國93年12月15日93年度毒聲字第488號裁定（臺灣
基隆地方法院檢察署93年度聲觀字第396號），提起抗告，本院
裁定如下：
    主  文
抗告駁回。
    理  由
一、檢察官聲請意旨略以：
    被告甲○○於民國93年10月6日22時10分採尿前1日內某時，
    在不詳地點施用第一級毒品海洛因，為警於93年10月6日，
    在基隆市○○路14號底層查獲。被告於警詢中雖否認上揭犯
    行，惟查被告之尿液經依酵素免疫分析法及氣相層析質譜儀
    法檢驗均呈毒品鴉片類及嗎啡陽性反應，有臺灣尖端生技醫
    藥股份有限公司濫用藥物檢驗報告附卷可稽，被告所辯顯不
    足採，其施用毒品之犯行堪以認定。爰依毒品危害防治條例
    第20條第1項及觀察勒戒處分執行條例第3條第1項規定，聲
    請裁定將被告送勒戒處所觀察、勒戒。
二、原審裁定意旨略以：
（一）檢察官認被告施用第一級毒品海洛因，涉犯毒品危害防制
      條例第10條第1項之罪嫌，無非以被告經警採尿送台灣尖
      端先進生技醫藥股份有限公司鑑驗結果，其尿液呈嗎啡陽
      性反應之檢驗報告為據。被告於警詢則否認有施用情事，
      偵查中則未到庭。經查：本案警員原持臺灣基隆地方法院
      所發搜索票，係為搜索位於基隆市○○區○○路14號之嫌
      疑人李志祥之處所及其身體暨所騎乘之QZ8─967號機車，
      此外不及其他，此有該院93年度聲搜字第1097號搜索票在
      卷可按，而搜索結果，僅於正開門外出之受搜索人李志祥
      身上搜得注射針筒2支，餘均未搜扣何物，遍查本案卷亦
      未附何拘、捕被告文件，而搜索筆錄或警局偵訊調查筆錄
      亦均未記載本案被告有同意搜索，同意採尿或其他搜、捕
      、採尿之相關程序記載，揆諸前揭規定說明，本件對被告
      違法採尿送驗所得之檢驗報告，自屬違法搜索衍生取得。
（二）被告施用毒品，乃戕害自己身心健康，並未危及他人，對
      社會安全利益危害不大，然員警無視搜索票之記載，逕行
      拘捕與本案無關之在場人，並順勢為偵訊及採尿，既無視
      程序正義，且對基本人權之侵害非輕，依比例原則及權衡
      二者法益，本案自應排除該違法取得之尿液檢驗報告，認
      其不具證據能力。準此，本案聲請裁定將被告送觀察、勒
      戒，欠缺其他積極事證，屬事證不足，自應駁回本件聲請
      ，以維其基本人權，並杜員警非法搜證之途。
三、抗告意旨略以：本件所採集之尿液及檢驗結果，具有證據能
    力而無證據排除事由。茲分述如下：
（一）本件係屬有令狀搜索，對於該處所進入及搜索係符合正當
      程序。
（二）本件係經檢舉人檢舉案外人李志祥及女友（即本案被告）
      有施用毒品之犯行，經警方研判於該址內有施打毒品之嫌
      而前往搜索。警方於李志祥身上查獲施用毒品器具注射針
      筒2支，且被告亦坦承為其女友，此均足以使在場員警對
      被告共同持有或施用毒品形成合理之懷疑與確信，亦證明
      警方並非全然無據為求績效而恣意逮捕被告。
（三）本件鑑驗報告係針對被告利用警方提供之採樣瓶，自行排
      放並封緘之尿液所鑑驗完成，警方並未違反其意願而實施
      強制處分。
（四）本件台灣尖端先進生技醫藥股份有限公司所完成的鑑驗報
      告，其性質因尿液係被告所自行提供，而歸類為「衍生性
      證據」。復因其係被告自行採取、封緘、加密編號，故是
      否含有毒品代謝物之陽性反應，不可能有與真實相異之結
      果。參酌92年度台上字第4455號裁判意旨：「違反法定程
      序取得之證據，應否予以排除，必須考量容許其作為認定
      事實之依據，是否有害於公平正義。倘依憲法所揭示之基
      本精神，就個案違反法定程序情節、犯罪所生危害等事項
      綜合考量結果，尤以蒐集非供述證據之過程違背法定程序
      ，因證物之型態並未改變，故認以容許其作為認定事實之
      依據，始符合審判之公平正義及公共利益，而不予排除，
      自不能指為違法」，故本件之鑑驗結果應得為認定事實之
      依據。
（五）依刑事訴訟法第158條之4條規定：除法律另有規定外，實
      施刑事訴訟程序之公務員因違背法定程序取得之證據，其
      有無證據力之認定，應審酌人權保障及公共利益之均衡維
      護。其立法意旨係為避免證據排除則之全面適用，致使與
      事實相符之證據無可例外的被排除。非供述證據與供述證
      據不同，其蒐證過程縱違反法定程序，證物之型態並未改
      變，尚不生不可信之問題。法官於權衡證據能力之時，應
      審酌各項情事，予以權衡，而不宜逕行排除。
（六）毒品危害防治條例規定將初犯送觀察勒戒或戒治，在犯處
      予刑罰。其立法意旨，係著眼於毒癮不易戒除，若施用者
      不能及早戒除，將來恐衍生販毒、強盜等犯罪，有侵犯社
      會法益之虞，故將施用毒品者納入受罰者範疇。原審認為
      施用毒品者戕害自己身心健康，並未危及他人，對社會安
      全利益危害不大，與事實有違。
四、按刑事訴訟，係以確定國家具體之刑罰權為目的，為保全證
    據並確保刑罰之執行，於訴訟程序之進行，固有許實施強制
    處分之必要，惟強制處分之搜索、扣押，足以侵害個人之隱
    私權及財產權，若為達訴追之目的而漫無限制，許其不擇手
    段為之，於人權之保障，自有未周，故基於維持正當法律程
    序、司法純潔性及抑止違法偵查之原則，實施刑事訴訟程序
    之公務員不得任意違背法定程序實施搜索、扣押。而對於違
    法搜索所取得之證據，為兼顧程序正義及發現實體真實，應
    就個人基本人權之保障及社會安全之維護，依比例原則及法
    益權衡原則，予以客觀之判斷，亦即應就(一)違背法定程序之
    程度。(二)違背法定程度時之主觀意圖（即實施搜索扣押之公
    務員是否明知違法並故意為之）。(三)違背法定程序時之狀況
    （即程序之違反是否有緊急或不得已之情形）。(四)侵害犯罪
    嫌疑人或被告權益之種類及輕重。(五)犯罪所生之危險或實害
    。(六)禁止使用證據對於預防將來違法取得證據之效果。(七)偵
    審人員如依法定程序，有無發現該證據之必然性。(八)證據取
    得之違法對被告訴訟上防禦不利益之程度等情狀予以審酌，
    以決定應否賦予證據能力（參照最高法院93年度台上字第66
    4號判決）。查本案員警持臺灣基隆地方法院所發搜索票，
    係搜索基隆市○○區○○路14號之嫌疑人李志祥之處所及其
    身體暨所騎乘之QZ8─967號機車，此外不及其他，此有該院
    93 年度聲搜字第1097號搜索票在卷可按，而本件搜索之結
    果，除受搜索人李志祥身上搜得注射針筒2支外，並未扣得
    其他物品，且基隆市警察局第一分局檢還之搜索票亦僅記載
    扣得李志祥所有之注射針筒2支，受執行人係李志祥，被告
    為在場人。搜索卷內未附何拘、捕被告文件，搜索筆錄或警
    局偵訊調查筆錄亦均未記載本案被告有同意搜索，同意採尿
    或其他搜、捕、採尿之相關程序記載。又李志祥及被告於警
    詢均否認被告有施用毐品，被告僅係就李志祥被搜索一事到
    警局說明。是本案承辦員警對被告進行採尿並無任何緊急或
    不得已之情形，且員警如循法定程序仍可對被告進行採尿取
    證。本件搜索時既無任何被告犯罪之跡證，即逕行將被告帶
    至警察局告以涉犯毒品危害防治條例予以採尿送驗，對被告
    人權之保障自有未足。而被告施用毒品，與販賣、轉讓毒品
    危害社會治安者有別，其僅戕害自己身心健康，並未直接危
    及他人或對社會安全利益構成明顯立即重大之危害。故原裁
    定就個人基本人權之保障及社會安全之維護，依比例原則及
    法益權衡原則，排除違法取得之被告尿液檢驗報告，認其不
    具証據能力，駁回檢察官之聲請，以維被告基本人權，並杜
    員警非法搜證之途，核無不當。檢察官之抗告為無理由，應
    予駁回。
五、據上論斷，應依刑事訴訟法第412條，裁定如主文。
中　　華　　民　　國　　94　　年　　4　　月　　20　　日
　　　　　　　　　刑事第十六庭  審判長法　官  曾德水
      　　　　　　　　　　　　　　　　法  官  杜惠錦
　　　      　　　　　　　　　　　　　法  官  廖紋妤
以上正本證明與原本無異。
不得再抗告。
                                      書記官  王增華
中　　華　　民　　國　　94　　年　　4 　　月　　20　　日
